最高法院刑事判決　　　　　　　　　　　　　　　九十三年度台上字第六三四四號
　　上　訴　人　甲○○
　　　　　　　　丙○○
　　　　　　　　丁○○
　　　　　　　　乙○○
右上訴人等因違反廢棄物清理法案件，不服台灣高等法院高雄分院中華民國九十一年
一月三十一日第二審判決（九十年度上訴字第一三五六號，起訴案號：台灣屏東地方
法院檢察署八十九年度偵字第四二七三號），提起上訴，本院判決如左：
    主  文
原判決撤銷，發回台灣高等法院高雄分院。
    理  由
本件原判決認定上訴人甲○○意圖為自己不法之利益，於民國八十九年一月間某日，
擅自佔用屏東縣萬丹鄉興化村興化興社橋下東港溪旁之河床公地，面積約四０四八
平方公尺（下稱河床公地）。得手後旋即未經主管機關許可，與上訴人丙○○基於共
同之犯意聯絡，約定前開河床公地供丙○○傾倒廢棄物。丙○○乃未向主管機關申請
核發許可證，並基於概括犯意自八十一年一月間某日起，夥同有犯意聯絡之不詳姓名
成年男子，多次駕駛不詳車輛，將在高屏地區某不詳工廠所煉燒剩餘帶有氬摩尼亞味
之白色灰塵狀、黑色粒狀等有害事業廢棄物，載運至上開河床公地上棄置，足以污染
環境衛生。嗣於八十九年四月十六日上午十一時三十分許，丙○○僱用有犯意聯絡之
上訴人丁○○、乙○○分別駕駛大貨車載運上述工廠產生之有害事業廢棄物至上址，
丁○○將車上廢棄物傾倒棄置，乙○○未及將車上廢棄物傾倒，即當場為警查獲等情
。因而撤銷第一審判決，改判論處甲○○共同未經主管機關許可，提供土地回填，堆
置廢棄物；丙○○（連續）、丁○○、乙○○共同任意棄置有害事業廢棄物罪刑，固
非無見。
惟查：(一)、有罪判決書之事實一欄，為判斷其適用法令當否之準據，法院應將依職權
認定與論罪科刑有關之事實，翔實記載，然後於理由內逐一說明其憑以認定之證據，
並使事實認定與理由說明，互相適合，方為合法。倘事實認定與理由說明，不相一致
，或事實與理由欄內之記載，前後齟齬，按諸刑事訴訟法第三百七十九條第十四款後
段規定，均屬判決理由矛盾之當然違背法令。(1)、原判決事實欄記載：甲○○於八十
九年一月間某日，擅自佔用河床公地後，並與丙○○基於共同之犯意，約定由丙○○
在河床公地上傾倒廢棄物等情，是否認定丙○○係自八十九年一月間某日之後，方有
連續任意棄置有害事業廢棄物之犯行？乃原判決事實欄繼又記載：丙○○未向主管機
關申請核發許可證，並基於概括犯意，自八十一年一月間某日起，夥同有犯意聯絡之
不詳姓名成年男子，多次駕駛不詳車輛，將在高屏地區某不詳工廠所煉燒剩餘帶有氬
摩尼亞味之白色灰塵狀、黑色粒狀等有害事業廢棄物，載運至上開河床公地上棄置，
足以污染環境衛生等情，是否認定丙○○自八十一年一月間某日起，即有連續任意棄
置有害事業廢棄物之犯行？其事實欄前後之記載不盡一致，事實如何有欠明瞭，不足
為適用法律之依據，尚有未合。(2)、原判決理由欄論斷：甲○○所為係犯刑法第三百
二十條第二項之竊佔罪及廢棄物清理法第四十六條第一項第三款之未經主管機關許可
，提供土地回填、堆置廢棄物罪（原判決第六頁第十六至十八行），甲○○就未經主
管機關許可，提供土地回填、堆置廢棄物部分與丙○○間，互有犯意聯絡及行為分擔
為共同正犯（原判決第七頁第五至七行）等情。乃其理由欄復又論斷：核丙○○所為
係犯廢棄物清理法第四十六條第一項第一款任意棄置有害事業廢棄物罪、同條項第四
款之未依規定領有廢棄物清除、處理許可文件，從事廢棄物貯存、清除、處理罪，所
犯上開二罪具有想像競合犯關係，應從情節較重之該法條第一項第一款之任意棄置有
害事業廢棄物罪處斷（原判決第七頁第二至四行）等情。其既論斷甲○○就未經主管
機關許可，提供土地回填、堆置廢棄物部分與丙○○間，互有犯意聯絡及行為分擔為
共同正犯，則丙○○所為何以未犯廢棄物清理法第四十六條第一項第三款之未經主管
機關許可，提供土地回填、堆置廢棄物罪？其理由欄前後之論斷說明不盡一致，本院
無從判斷其適用法律是否有當，尚有未洽。(二)、有罪之判決書，對被告有利之證據不
採納者，應說明其理由，為刑事訴訟法第三百十條第二款所明定。故有罪判決書對於
被告有利之證據，如不加採納，必須說明其不予採納之理由，否則即難謂無判決不備
理由之違誤。是事實審法院應於審判期日就被告否認犯罪所為有利之辯解事項與證據
，予以調查，而於有罪判決理由內詳加論列，否則率行判決，即屬於法有違。上訴人
四人否認有原判決事實欄所載之犯行，辯稱：甲○○因想再耕作河床公地，委託丙○
○整地，丙○○再僱用丁○○、乙○○駕駛大貨車，將較高部分之土載至較低處等語
。(1)、第一審判決論斷上訴人四人並無違反廢棄物清理法犯行，係以證人即當時在現
場工作之挖土機司機黃凱偉證稱：伊是在那裡整地，高的地方推到低的地方等語，而
本件若係自他處運有害廢棄物至現場傾倒，現場應無放置挖土機之必要，且苟僅將廢
棄物傾倒入溪內，則根本無庸僱用挖土機在現場。又甲○○於警方查獲時並未在場，
何以上訴人四人能為相同內容之辯解。另上訴人等於日間以挖土機、卡車在現場工作
，其與傾倒廢棄物者常利用夜間秘密為之不同。況檢察官起訴書亦指上訴人等人係在
整地，而廢棄土等係由現場挖掘出來等情（第一審判決第五頁第十九行至第六頁第九
行）。第一審判決所為之上開論斷說明是否屬實，苟第一審判決所為之上開論斷說明
係屬事實，其何以不能為利於上訴人等之認定？(2)、證人蔡達定供稱：八十九年四月
十六日當天，二台砂石車沒有傾倒廢棄物，他們是要運走，伊不知道廢棄物從何運來
等語（八十九年度偵字第四二七三號卷第七十六頁背面）。蔡達定上開供述各情是否
屬實，苟蔡達定上開供述各情係屬事實，其何以不能為有利於上訴人等之認定？(3)、
原判決認定上訴人四人有前揭犯行，係以證人邱永盛證稱：現場一台車上未傾倒之廢
棄物味道很重，應該是從工廠整批運來的，現場未見有挖起來之坑洞痕跡（原判決第
五頁第十四至十五行），為其主要論據之一。然證人即至現場處理之警員林金財證稱
：伊等去現場時有一部怪手（挖土機）要將地抹平，現場的地沒有坑洞，伊等去現場
時，地已整平（第一審卷第一二０頁）等語。林金財上開供述各節是否屬實，苟林金
財上開供述各節係屬事實，則現場雖無挖起坑洞之痕跡，然其是否已經挖土機整平，
尚非全無疑義。上情與本件事實如何及如何為法律之適用攸關，自應詳予調查釐清論
述說明。原審對上情未詳予調查釐清，復未說明上開各情何以不能為有利上訴人等認
定之理由，其查證未盡且理由欠備，遽行判決，尚有未合。上訴意旨指摘原判決不當
，尚非全無理由。按第三審法院應以第二審判決所確認之事實為判決基礎，刑事訴訟
法第三百九十四條第一項前段定有明文。原判決上述之違背法令，影響於事實之確定
，本院無可據以為裁判，應將原判決撤銷，發回原審法院更為審判。
據上論結，應依刑事訴訟法第三百九十七條、第四百零一條，判決如主文。
中　　　華　　　民　　　國　　九十三　　年　　 十二 　　月　　　二　　　日
                              最高法院刑事第三庭
                                  審判長法官  董　明　霈
                                        法官  林　茂　雄
                                        法官  張　祺　祥
                                        法官  陳　世　淙
                                        法官  洪　佳　濱
      右正本證明與原本無異
                                              書  記  官
中　　　華　　　民　　　國　　九十三　　年　　 十二 　　月　　 十四 　　日
                                                                        ｖ
